【裁判字號】    99,上易,1925
【裁判日期】    991029
【裁判案由】    詐欺
【裁判全文】
臺灣高等法院刑事判決                99年度上易字第1925號
上  訴  人  臺灣板橋地方法院檢察署檢察官
被      告  甲○○
上列上訴人因被告詐欺案件，不服臺灣板橋地方法院99年度簡上
字第592號，中華民國99年7月16日第一審判決（起訴案號：臺灣
板橋地方法院檢察署98年度偵字第7932號），提起上訴，本院判
決如下：
    主  文
上訴駁回。
    理  由
壹、程序部分
    按被告以外之人於審判外之言詞或書面陳述，除法律有規定
    者外，不得作為證據，刑事訴訟法第159條第1項固定有明文
    ；惟被告以外之人於審判外之陳述，雖不符同法第159條之1
    至第159之4之規定，而經當事人於審判程序同意作為證據，
    法院審酌該言詞陳述或書面陳述作成時之情況，認為適當者
    ，亦得為證據。又當事人、代理人或辯護人於法院調查證據
    時，知有第159條第1項不得為證據之情形，而未於言詞辯論
    終結前聲明異議者，視為有前項之同意，同法第159條之5第
    1、2項亦定有明文。被告對卷內被告以外之人之供述證據均
    不爭執，本院於審理時提示上開審判外陳述之內容並告以要
    旨，且經公訴人、被告到庭表示意見，亦未於言詞辯論終結
    前對該等記載審判外陳述筆錄之證據資格有何異議，依據首
    開規定，應視為被告已有將上開審判外陳述作為證據之同意
    ，本院審酌上開被告以外之人審判外陳述作成時之情況，並
    無不能自由陳述之情形，亦未見有何違法取證或其他瑕疵，
    且與待證事實具有關聯性，認為以之作為證據應屬適當，自
    均有證據能力。至於本院下列所引用卷內之文書證據，檢察
    官、被告於本院均未主張排除下列文書證據之證據能力，且
    迄本院言詞辯論終結前均未表示異議，本院審酌前揭文書證
    據並無顯有不可信之情況，依刑事訴訟法第159條之4之規定
    ，認均有證據能力。
貳、實體部分
一、聲請簡易判決處刑意旨略以：被告甲○○應能預見將自己帳
    戶之提款卡連同密碼提供他人使用，可能幫助他人從事財產
    犯罪，竟仍基於幫助詐欺取財之不確定故意，於民國（下同
    ）98年1 月20日前之某日，在不詳處所，將其向中國信託商
    業銀行樹林分行（下稱中信商銀）申設之帳號000000000000
    號帳戶之提款卡及密碼交付與真實姓名、年籍不詳之成年男
    子，容任他人作為詐欺取財之工具。嗣該成年男子及其所屬
    之詐欺集團成員取得上開帳戶後，即共同意圖為自己不法之
    所有，於98年1月16日，在露天拍賣網佯稱欲販售SONY-T2數
    位相機云云，致告訴人乙○○陷於錯誤，而於98年1 月20日
    19時許，匯款新台幣（下同）4千1百元至上開帳戶內，旋遭
    該詐欺集團成員提領，嗣因告訴人察覺有異報警處理，始循
    線查悉上情。因認被告涉有刑法第30條第1項前段、第339條
    第1項之幫助詐欺取財罪嫌。
二、聲請意旨認被告涉有上開幫助詐欺取財罪嫌，無非係以被告
    於警詢、偵查中之供述、告訴人於警詢中之證述、證人鄭吉
    呈、張令宇於偵查中之證述、被告於中信商銀之開戶基本資
    料、存款交易往來明細、告訴人所提出之存摺封面及內頁明
    細影本、中信商銀98年5 月27日中信銀字第09822271206903
    號函、玉山銀行大安分行98年6 月29日玉山大安字第098062
    9001號函、98年10月7 日玉山大安字第0981007002號函及附
    件、臺灣板橋地方法院檢察署98年10月13日公務電話紀錄單
    、臺北市政府警察局士林分局受理各類案件紀錄表影本各 1
    份等證據資料為其主要論斷之依據。
三、訊據被告堅決否認有何幫助詐欺取財之犯行，辯稱：97年12
    月3日晚上8時許把機車停在士林基河路旁的機車停車格內，
    皮包放在機車坐墊下的置物箱內，但同日晚上9 時去牽機車
    時，發現機車置物箱被撬開，皮包整個被拿走。皮包內放有
    身分證、健保卡、駕照，也放了玉山銀行及前揭中信商銀的
    提款卡各1張。當天晚上9時30分許，就去士林分局報案，當
    時是由友人王鈞暐陪同去報案。當時是跟警方報遭竊，但警
    察說被偷走就是遺失，所以報案紀錄上才會記載遺失。後來
    沒有去掛失提款卡，因為我認為裡面沒有什麼錢，到時候再
    補發就好，況且後來去申請補發很多證件，包括身分證、健
    保卡、駕照，已經花了不少錢，就沒有想過要再去申請補發
    提款卡。當時我在警察局的時候，確實有打過電話給上開二
    家銀行，我只是詢問如何申請補發，並沒有想到要一併申請
    掛失，因為我的帳戶內沒多少錢，也不知道問題的嚴重性。
    我不知道為何他人可以使用我的提款卡，或許是因為密碼是
    使用我的出生年月日，而我的身分證當時也一起遭竊，可能
    因此遭破解，絕對沒有把提款卡、密碼提供給別人等語。
四、按「犯罪事實應依證據認定之，無證據不得認定犯罪事實」
    、「不能證明被告犯罪者，應諭知無罪之判決」，刑事訴訟
    法第154 條第2 項、第301 條第1 項分別定有明文。申言之
    ，犯罪事實之認定應憑證據，如未能發現相當證據，或證據
    不足以證明，自不能以推測或擬制之方法，作為裁判基礎（
    最高法院40年台上字第86號判例意旨參照）；且認定犯罪事
    實所憑之證據，雖不以直接證據為限，間接證據亦包括在內
    ，然而無論直接證據或間接證據，其為訴訟上之證明，須於
    通常一般之人均不致有所懷疑，而得確信其為真實之程度者
    ，始得據為有罪之認定，倘其證明尚未達到此一程度，而有
    合理之懷疑存在而無從使事實審法院得有罪之確信時，即應
    由法院諭知被告無罪之判決（最高法院76年台上字第4986號
    判例意旨參照）。再者，檢察官對於起訴之犯罪事實，仍應
    負提出證據及說服之實質舉證責任。倘其所提出之證據，不
    足為被告有罪之積極證明，或其指出證明之方法，無從說服
    法院以形成被告有罪之心證，基於無罪推定原則，自應為被
    告無罪判決之諭知（最高法院92年台上字第128 號判例意旨
    參照）。
五、經查：
  (一)告訴人乙○○於98年1 月16日在露天拍賣網站受詐騙集團之
    訛騙，誤信拍賣網站上所刊登之數位相機拍賣確有其事，因
    而下標購買，並依詐騙集團指示，於同年月20日轉帳4千1百
    元至被告所申設之前揭中信商銀存款帳戶內之事實，業據告
    訴人於警詢中指訴綦詳，且有上開拍賣網站網頁列印資料、
    告訴人存摺封面暨內頁明細影本、中信商銀98年5 月27日中
    信銀字第09822271206903號函所附之被告開戶基本資料、歷
    史交易查詢各1份在卷可稽，固堪認為真。
  (二)惟應進一步審究者，被告是否確有將其前揭中信商銀提款卡
    連同密碼提供給他人或詐騙集團成員使用，抑或如被告所辯
    ，其提款卡係遭竊。經查：
  1.告訴人乙○○遭詐騙集團網路詐騙之時間係在98年1月16 日
    至同年月20日，業如前述；然依被告所辯，其係在97年12月
    3日晚上9時許發現放置於機車置物箱內之皮包遭竊後（內有
    前揭所述各項證件，包含中信商銀之提款卡），隨即於同日
    晚上9 時30分許至臺北市政府警察局士林分局報案處理，此
    除經被告自警詢迄至原審法院審理時均如此供述外，亦據證
    人即被告友人王鈞暐、林思吟於偵查中證述明確（偵卷第94
    、111、113頁參照），復有臺北市政府警察局士林分局受理
    各類案件紀錄表影本1 份（編號：甲715034）在卷可佐（偵
    查卷第21頁參照），可知被告所辯其確有提款卡遭竊乙事應
    非子虛，堪信為真。被告既在告訴人於翌年即98年1月16 日
    至20日遭詐騙前，即已向警方申報提款卡遭竊，此與實務上
    一般提供帳戶資料給詐騙集團使用者，縱事後有反悔之意，
    亦多係在已有若干被害人遭受詐騙後，始至金融機構辦理帳
    戶資料之「掛失」手續或至警局「報案」，以求事後彌補或
    規避責任之情節不同，則被告是否確有將其前揭提款卡提供
    給他人或詐騙集團成員使用，自有相當疑問。況被告雖已無
    持有前揭中信商銀提款卡，但該銀行帳戶存摺仍在其持有中
    ，此經被告於偵查時當庭提出核閱無訛，並有該存摺封面暨
    其內頁明細影本在卷可憑，益徵被告所辯其僅係提款卡遭竊
    乙節，並非無稽。
  2.公訴意旨雖以證人即員警鄭吉呈、張令宇之證述內容及前揭
    卷附受理各類案件紀錄表所載，資以說明被告當時係向警方
    申報提款卡「遺失」，而非遭竊云云。惟被告前揭中信商銀
    提款卡確係遭竊乙節，除經被告供述在卷外，亦據證人王鈞
    暐、林思吟於偵查中證述無訛。雖證人張令宇於偵查中證稱
    ：「如果機車置物箱被撬開，東西不見，我們會以竊盜案處
    理」等語（偵卷第141 頁參照），且前揭受理各類案件紀錄
    表之報案內容雖係記載：被告因手提包「不慎遺失」，內有
    提款卡等物云云。然徵諸一般通常經驗，倘若證件、卡片等
    物僅係個人不慎遺失，一般人不見得會親赴警察局報案，大
    多會逕行向各該證件、卡片之承辦機關、單位行號申辦補發
    ，因其程序簡單，不致過於複雜；反之，倘若確係遭他人竊
    取，因已屬犯罪情態，被害人多會採取向警方報案之方式處
    理。故被告倘若僅係單純財物遺失，而非遭竊，是否會大費
    周章向警方報案，甚屬有疑。再者，邇來警方為美化刑事案
    件報案數字，將大案化作小案，小案則要求或導引被害人且
    慢報案或改以其他非刑事案件之名義受理，此等情節時有所
    聞，自難遽信警方受理各類案件紀錄表上之記載或承辦員警
    張令宇之證述必為真實。況該案之承辦員警既係張令宇，何
    以受理員警之職章姓名竟係鄭吉呈，對此證人張令宇於偵查
    中竟僅以「原因不知道」乙語草率帶過（偵卷第142 頁參照
    ），更可顯現該案受理當時，員警確有可能以草率敷衍之態
    度，且欲美化報案數字，乃將申報竊盜案改以財物遺失案處
    理。惟無論如何，被告確有前揭中信商銀提款卡「不見」乙
    事（遭竊或遺失）應屬真實，此觀諸其當時同時申報「不見
    」之身分證、健保卡等證件，事後亦確有於97年12月5 日陸
    續申請補發即明，此有臺北市萬華區第二戶政事務所98年 6
    月30日北市萬二戶字第09831186400 號函、中央健康保險局
    臺北分局98年6月30日健保北服字第0980042047號函各1份附
    卷為憑（偵卷第77、78頁參照）。被告之前揭提款卡既已「
    不見」，縱其後遭他人利用作為詐騙使用，亦難認與被告有
    何關聯。
  3.至被告為何向警方報案後，既曾以電話聯絡銀行，為何未同
    時或其後迅及向銀行辦理掛失或申請補發提款卡，或有令人
    難解之處；且為何詐騙集團能使用被告「不見」之提款卡作
    為詐騙之用，渠等又係如何獲知提款密碼，固存有疑點。然
    倘欲認定被告確有將其提款卡提供給詐騙集團使用之幫助詐
    欺取財之犯罪事實，必在通常一般之人均不致有所懷疑，而
    得確信其為真實之程度下，始得據為其有此犯罪事實之認定
    ，然依上述說明，被告所辯乙節並非必屬無稽，則被告果否
    有此幫助詐欺取財之事實，自仍有其合理懷疑之處，不得僅
    憑上述可能對被告不利之若干疑點，即率爾推測或擬制被告
    有此犯罪事實，其理甚屬灼然。
六、檢察官上訴意旨略以：被告雖辯稱系爭帳戶提款卡係於97年
    12月3 日與身分證等物同時遭竊，其有前往警局報案，恐因
    密碼與生日相同，他人自身分證得知密碼，因此為他人利用
    以犯罪云云，然被告在已知任何取得該提款卡之人均能輕易
    得知提款卡密碼之情況下，竟於遺失此等重要之金融帳戶工
    具後並未盡速辦理掛失手續，實與常情有違。又證人王鈞暐
    、林思吟固證稱被告放置在機車置物箱之物品確曾遭竊，然
    證人王鈞暐僅知悉被告之皮包遭竊，但就被告皮包內有何物
    並不清楚，而證人林思吟則是聽被告轉述皮包遭竊一事，並
    未親見，此二證人至多僅能證明被告當時皮包失竊，仍無從
    證明系爭帳戶之提款卡當時確置放在被告皮包內，且參以卷
    附被告於辦理報案時所製作之受理各類案件紀錄表，被告僅
    稱遺失「提款卡」，但就遭竊張數、何金融機構所發竟未言
    明，則被告是否係故意迴避以隱瞞其幫助詐欺犯行，實非無
    疑。又參酌被告系爭帳戶之交易明細，該帳戶於97年4 月17
    日僅存有449元，期間並無其他存提紀錄，直至同年12月4日
    始另有交易，被告於上開期間並無經常使用，自無隨身攜帶
    該提款卡之必要，被告所辯係置放在隨身攜帶之皮包內而同
    時遭竊等情，亦非實在。再者，被告雖稱當時系爭帳戶提款
    卡與其申辦之玉山銀行帳戶提款卡係同時遭竊，二張提款卡
    密碼均相同，98年1 月間有至玉山銀行辦理提款卡補發云云
    ，惟參以卷附被告玉山銀行帳戶之交易明細，於被告稱遭竊
    後至辦理補發前之97年12月23日，仍有被告本人存款至該帳
    戶之紀錄，被告既然亦未就玉山銀行帳戶之提款卡辦理掛失
    ，而該提款卡密碼與系爭提款卡密碼相同，亦能輕易為人知
    悉，若前揭玉山銀行帳戶提款卡確實遭竊，豈有將金錢轉帳
    至該帳戶，任他人隨時有機會提領帳戶內金錢之理，是被告
    所辯顯與常情不符，不足採信云云。惟被告已供稱其中信商
    銀提款卡遭竊後，有去警局報案，況依被告說法，其並未將
    密碼貼在提款上或寫在其他遭竊物品上，因此未去掛理掛失
    手續，亦非不可能。至於證人王鈞暐僅知悉被告之皮包遭竊
    ，就被告皮包內有何物品並不清楚，乃理所當然，因該皮包
    並非其所有，對於內有何物品自不可能知悉。另證人林思吟
    雖是聽被告轉述皮包遭竊一事，並未親見，惟此二證人已證
    明被告當時皮包確有失竊一事，而可佐證被告所稱其皮包係
    失竊一事並非虛構。且卷附受理各類案件紀錄表之報案內容
    不僅記載遺失「提款卡」，並記載「為免遭人持用特至本所
    備案，保留相關法律權益」（偵卷第21頁參照）。況受理各
    類案件紀錄表係警員填寫，既然如此，不得以其上並未載明
    遭竊張數、何金融機構所發，即認被告是故意迴避以隱瞞其
    幫助詐欺犯行。又即令被告系爭帳戶於97年4 月17日僅存有
    449元，期間並無其他存提紀錄，直至同年12月4日始另有交
    易，被告於上開期間並無經常使用，但儘管如此，並非無隨
    身攜帶該提款卡之必要，否則臨時要使用時即有不便，因此
    亦不得以此即認被告所辯放在隨身攜帶之皮包內同時遭竊一
    事為不可採。此外，依被告說法，其玉山銀行提款卡同時遭
    竊，其亦未於失竊當時去辦理掛失。然該帳戶於補發前有存
    錢進去一事，更可證明被告主觀認為其僅是提款卡遭竊，且
    已去警局報案，他人未必知悉密碼，才會仍將款項存入，所
    辯並未偏離常情。檢察官之上訴為無理由。
七、綜上所述，被告究否確有幫助詐欺取財之犯行，尚無足夠之
    證據予以證明，本院認為仍存有合理之懷疑，尚未到達確信
    其為真實之程度，自不能遽認被告確有被訴幫助詐欺犯行。
    此外，檢察官復未提出其他積極證據，以證明被告確有其所
    指之犯行，揆諸首揭法律規定與說明，既無足夠證據確信聲
    請意旨之指述為真實，不能證明被告犯罪，自應為被告無罪
    之諭知。
八、原審認被告之犯罪不能證明，而為其無罪之諭知，認事用法
    ，核無不合，檢察官上訴意旨，仍執陳詞，指摘原判決不當
    ，求予撤銷改判，為無理由，應予駁回。
據上論斷，應依刑事訴訟法第368條，判決如主文。
本案經檢察官莊俊仁到庭執行職務。
中    華    民    國    99    年    10    月    29    日
                  刑事第三庭  審判長法  官  陳博志
                                    法  官  陳德民
                                    法  官  劉興浪
以上正本證明與原本無異。
不得上訴。
                                    書記官  王詩涵
中    華    民    國    99    年    10    月    29    日

司法院資訊處製作；財團法人民間司法改革基金會備份。
